臺灣高等法院刑事判決　　　　　　　　93年度上易字第1895號
上訴人　臺灣板橋地方法院檢察署檢察官
被　告　乙○○
上列上訴人因被告竊盜案件，不服臺灣板橋地方法院93年度簡上
字第165號中華民國93年8月18日第一審判決（聲請簡易判決處刑
案號：臺灣板橋地方法院檢察署93年度偵字第696 號），提起上
訴，本院判決如下：
    主  文
上訴駁回。
    理  由
一、聲請簡易判決處刑意旨略以：被告乙○○意圖為自己不法之
    所有，於民國九十二年十二月二十四日凌晨二時許，在臺北
    縣板橋市○○○路七七之一號前，徒手竊取甲○○所有車號
    ＴＹＡ─七六八號輕機車，因該機車大鎖鎖住致無法得手，
    乃將該機車座墊扳開竊取置物箱內之礦泉水一瓶，得手後旋
    即逃逸，嗣為警當場查獲，因認被告乙○○涉有刑法第三百
    二十條第一項之竊盜罪嫌云云。
二、按心神喪失人之行為，不罰；又其行為不罰者，應諭知無罪
    之判決，刑法第十九條第一項及刑事訴訟法第三百零一條第
    一項分別定有明文。
三、經查，右揭犯罪事實固據被告乙○○於警詢、檢察官偵查、
    原審及本院審理時均坦承不諱，核與證人即被害人甲○○於
    警詢時所指述之情節相符，復有贓物認領收據一紙及贓物照
    片二張附卷可稽，足堪認定被告犯有刑法第三百二十條第一
    項之竊盜罪。
四、惟查，（一）被告前於臺灣板橋地方法院八十七年度訴字第
    一八九號妨害兵役案件審理時語無倫次，答詢思維混亂，經
    承審法官當庭勘驗、記明筆錄後，函請臺灣省立桃園療養院
    八里分院鑑定被告之精神狀況，鑑定結果以被告係「慢性精
    神分裂病」患者，於八十年間前後發病，其間未接受規則之
    精神治療，八十六年起出現在外遊蕩不歸等情形，目前雖未
    發現有妄想及幻聽等活性症狀，但出現思考流程障礙、定向
    感差等症狀，由病程推斷被告於八十六年五月間妨害兵役時
    之精神狀態已達心神喪失之程度；再經同法院八十七年度易
    字第一一六四號案件（被告於八十六年十一月二十六日所犯
    竊盜行為）之承審法官，再向該療養院查詢，該院以八十七
    年七月十日八療成人字第二三五０號函復該法院，認被告
    於八十七年四月二日及同年五月十四日進行精神鑑定時，其
    辨別是非之能力及依此辨別而為行為之能力，均有明顯欠缺
    ，仍處於精神喪失之狀態等情，有臺灣板橋地方法院八十七
    年度易字第一一六四號判決書乙份在卷足參（附於原審簡上
    字第一六五號刑事卷第一五八頁至第一六０頁）。（二）於
    本案，經原審於九十三年六月二十四日函請亞東紀念醫院就
    被告本件竊盜行為當時之精神狀況進行鑑定，其結果：「(1)
    被告會談時態度合作，眼神接觸較少，情緒表淺，言語對答
    偶不切題，而反應速度稍慢；近期記憶力及人、地之定向感
    尚可應付會談，時間之定向感差：現為民國七十年，亦稱忘
    了犯案當時的日期。鑑定當時稱幻覺減少，無明顯被害及關
    係妄想內容，但有思考中斷現象，注意力很難集中，金錢計
    算能力差。(2)綜合病程、個人史結果，被告目前符合『慢性
    精神分裂症』診斷，對於描述案發過程沒有怒氣或害怕之情
    緒波動，近年仍斷續有聽幻覺的臨床表現。根據病史描述，
    另如被告稱犯案當時偶而有幻覺經驗指使自己，及其對自身
    行為欠缺控制力及是非判別能力；諸多竊盜事件應係其長期
    「精神分裂疾患」影響自我照顧功能及行為自控力表現、衍
    生衝動行止，致生竊盜事件。(3)關於本次犯行之經過，被告
    接受評估時難切題應答當時動機、無法約略陳述或瞭解行為
    前自身推理過程等，其犯案當時之是非判斷、思慮及行為之
    決定多半受『長期聽幻覺干擾及思考中斷』影響，以其有限
    之壓力因應模式而產生衝動控制力薄弱現象。其當時對於此
    一行為之『違法性』、及可能導致之後果，大抵完全喪失察
    覺，故屬於『無行為能力之心神喪失狀態』。基於『長期聽
    幻覺』影響，以致被告犯行當時對於外界事務之知覺理會與
    判斷作用，以及自由決定意思之能力，較普通人平均程度顯
    然減退，故其犯罪行為時之精神狀態達到心神喪失之程度。
    犯行時之思維與其精神障礙、疾病之不規則治療，影響衝動
    控制及本能之圖溫飽行為，相關甚鉅，對其此部分精神疾病
    亦有施以治療之必要。」等情，有該醫院九十三年七月五日
    亞醫字第０九三二九三０一九０號函及其所附之精神鑑定報
    告書一份附卷可憑（原審前開刑事卷第一四三頁、第一四四
    頁）。（三）參以，被告於本院審理中固均坦承犯行，並承
    認知悉其所為，然被告於庭訊時，少有眼神接觸、注意力不
    集中，對庭訊事項顯不關心，且於本院受命法官行準備程序
    時，詢以為何一偷再偷時，其竟答以：我看不到手，要請問
    人家等語（本院刑事卷第六九頁），足佐被告確有前開鑑定
    報告所載之精神疾病無疑。（四）綜合前開所述，被告於前
    揭竊盜行為時，應係處於心神喪失狀態，堪可認定。
五、原審認被告於本件公訴人所指竊盜行為時，係處於心神喪失
    之狀態，因而依刑法第十九條第一項、刑事訴訟法第三百零
    一條第一項規定，諭知無罪之判決，並經參酌上開鑑定報告
    意旨認為被告有接受精神治療之必要，再衡及被告之精神狀
    態暨其所為，對於社會安全有潛在之危檢性，為使其接受規
    則之精神治療，爰令入精神病院或其他醫療團體處所施以監
    護一年等，其認事用法並無不當，所諭知監護處分亦屬妥適
    ，本院自應予維持。
六、至檢察官上訴意旨雖謂：刑法上之心神喪失究與醫學之心神
    喪失尚屬有間，按被告雖受幻聽之干擾，然其心神狀態，並
    未因此對外界事務全然缺乏知覺理會及判斷作用，而自由決
    定意思之能力者，此可由被告於竊取財物之際，均知利用被
    害人不注意之際方才下手，而非肆無忌憚之行竊足稽。是被
    告對外界事務尚非全然無知，否則焉能知曉其當時所作所為
    ，充其量可謂其精神狀態較平常人為差。從而原審以醫學上
    被告心神喪失為由，遽認被告有刑法上之心神喪失，並認被
    告之行為不罰，為無罪之諭知，尚有未洽等語，惟查心神是
    否喪失？精神是否耗弱？乃屬醫學上精神病科之專門學問，
    本即非有專門精神病醫學研究之人予以診察鑑定，不足以資
    斷定，是上訴意旨所稱：刑法上之心神喪失究與醫學之心神
    喪失尚屬有間云云，已非可採。再者，被告於八十七年間即
    經台灣省立桃園療養院八里分院鑑定判定係「慢性精神分裂
    病」患者，於八十年間前後發病，其間未接受規則之治療，
    未發現有妄想及幻聽等活性症狀，但出現思考流程障礙、定
    向感差等症狀，由病程推斷被告於八十六年五月間妨害兵役
    及八十六年十一月二十六日為竊盜行為均處心神喪失之狀態
    乙節，已如前四之（一）所述，而本件經送亞東紀念醫院鑑
    定結果，其犯案當時之是非判斷、思慮及行為之決定多半受
    『長期聽幻覺干擾及思考中斷』影響等，則如前四之（二）
    所載，已見被告前於八十七年間經鑑定所罹患精神疾病，非
    但未曾改善，反有加劇之情形；復由前引亞東紀念醫院鑑定
    報告所載，「被告於行為時對於此一行為之『違法性』、及
    可能導致之後果，大抵完全喪失察覺」等語，益證被告於本
    件行為之際，對外界事務已全然缺乏知覺理會及判斷作用，
    其無自由決定意思之能力甚然。是檢察官徒以被告於竊取財
    物之際，係利用被害人不注意之際方才下手，而非肆無忌憚
    之行竊為由，謂被告精神狀態尚未達心神喪失程度云云，自
    有誤解。從而檢察官之上訴，委無可取，應予駁回。
七、至臺灣板橋地方法院檢察署移送本院併辦之九十三年度偵字
    第一三九八八號、九十三年度偵字第一三九九０號偵查案件
    ，其移送併辦雖謂：被告乙○○基於意圖為自己不法所有之
    概括犯意，分別於九十三年一月十五日下午六時許、同年月
    十六日下午二時許、同年月十六日下午六時許及同年五月五
    日晚上九時許，在臺北縣板橋市○○路三四一巷三七號、同
    路四三一號、四三三巷巷口、三七九巷巷口等地，連續竊取
    豆漿一瓶、檳榔一包、香煙一包、行動電話一支等財物，因
    認其涉犯竊盜罪嫌，而與本案有連續犯之裁判上一罪之關係
    云云。惟查，本件檢察官起訴部分，被告於行為當時既屬心
    神喪失，已難認與前開移送併辦之事實具有何概括犯意可言
    ，且本件既判決無罪，則該移送併辦部分更與起訴部分無何
    連續犯之裁判上一罪關係，本院礙難併予審理，應退還該署
    檢察官另為適法之處理，併此敘明之。
據上論斷，應依刑事訴訟法第三百六十八條判決如主文。
本案經檢察官呂光華到庭執行職務。
中　　華　　民　　國　　94　　年　　3 　　月　　22　　日
　　　　　　　　　刑事第二十庭審判長法　官  陳貽男
　　　　　　　　　　　　　　　　    法　官  高明哲
　　　　　　　 　 　　　　　　　　　法　官  許仕楓
以上正本證明與原本無異。
不得上訴。
                                    書記官  劉貞達
中　　華　　民　　國　　94　　年　　3 　　月　　25　　日
